【裁判字號】    90,上易,148
【裁判日期】    900319
【裁判案由】    詐欺
【裁判全文】
臺灣高等法院高雄分院刑事判決                      九十年度上易字第一四八號
    上  訴  人  臺灣高雄地方法院檢察署檢察官
    被      告  乙○○
右上訴人因被告詐欺案件，不服臺灣高雄地方法院八十九年度易字第四六五號中華民
國八十九年十二月五日第一審判決（起訴案號：臺灣高雄地方法院檢察署八十八年度
偵字第一四九六四號），提起上訴，本院判決如左：
      主  文
上訴駁回。
      理  由
一、公訴意旨略以：被告乙○○於民國八十四年間至八十六年中，原為設於高雄市○○區○○路三一一號「閣家歡」ＫＴＶ經理，而告訴人丙○○、丁○○、甲○○
    及證人李基法、劉芷芸、謝佳成、葉廷昌等人當時則均係該店員工。於八十六年
    二、三月間，乙○○與涂龍罩及張簡茂森（簽約名義人為其妻黃麗蓉）約定，另
    行出資於高雄縣鳳山市開設經營「歡樂唱」ＫＴＶ，資本額為新台幣（下同）五
    千萬元，由乙○○出任總經理，並出資一千五百萬元，其中乙○○出資部分並內
    含公司內部員工認股投資額三百五十萬元。詎乙○○竟基於意圖為自己不法所有
    之概括犯意，假藉員工可認股分紅之名義，向丙○○、丁○○、甲○○、李基法
    、劉芷芸、謝佳成、葉廷昌等員工誆稱可在其所占股份內投資入股「歡樂唱」Ｋ
    ＴＶ（即俗稱插暗股），並宣稱可定期分紅，使上開員工信以為真，而向上開員
    工各詐騙出資如附表所示之金額，共計詐得五百七十五萬元，遠超過所約定員工
    認股之三百五十萬元。惟乙○○向上開員工詐得金錢後，並未將該等款項用於投
    資該ＫＴＶ，而將餘款供己運用並花用殆盡，迄八十七年五月間，上開員工至該
    ＫＴＶ上班後，發現實際負責人並非乙○○，而係涂龍罩與黃麗蓉二人，且因未
    曾分紅，乃向其等詢問投資情形，始發現乙○○並未將募得款項用於投資該ＫＴ
    Ｖ，上開員工不甘受騙，乃向乙○○要求退還所投資款項，乙○○不得已，只好
    依所投資金額簽發本票交付予上開員工，惟屆期亦均未兌現。因認被告乙○○涉
    犯刑法第三百三十九條第一項之詐欺取財罪嫌等語。
二、按犯罪事實應依證據認定之，無證據不得推定其犯罪事實；又不能證明被告犯罪
    ，應諭知無罪之判決，刑事訴訟法第一百五十四條及第三百零一條分別定有明文
    。又按刑法第三百三十九條第一項詐欺取財罪之成立，必須行為人自始即基於不
    法所有之意圖，以詐術使人交付財物，始能構成，所謂以詐術使人交付，必須被
    詐欺人因其詐術而陷於錯誤，若其所用方法，不能認為詐術，亦不致使人陷於錯
    誤，即不構成該罪，最高法院四十六年台上字第二六○號判例意旨可參。再按刑
    法上之詐欺罪與侵占罪，雖同屬侵害財產法益犯罪，然侵占罪係以行為人先持有
    他人之物，嗣變易其原來之持有意思而為不法所有之意思，予以侵占為成立要件
    ；而詐欺罪係以行為人原未持有他人之物，而基於不法所有之意圖，施用詐術手
    段使人陷於錯誤而交付財物為成立要件，是故行為人於取得他人所交付之物時，
    並未施用詐術，而係於取得他人之物後，始基於為自己不法所有之意圖，將所持
    有他人之物予以挪用侵吞，則應論以侵占罪，而非詐欺罪責所得相繩。
三、公訴人認被告乙○○涉犯上開犯罪，係以被告與證人涂龍罩約定投資額中，被告
    占一千五百萬元，其中有三百五十萬元為員工認股，計入被告所占股份，而被告
    僅出資九百九十萬元（起訴書誤繕為九百萬元），其中有尚有五百五十萬元係屬
    王松年、洪福源、余謀忠所出資（即插暗股）之部分等情，業經被告坦認不諱，
    而其餘四百四十萬元部分，經證人涂龍罩、張簡茂森證稱被告僅出資二百五十七
    萬元，另二百萬元係支票支出，惟亦因退票而未兌現等語，而與被告所陳金額有
    所出入。雖證人涂龍罩、張簡茂森與被告關於出資部分尚有紛爭，其證詞尚不能
    直接作為被告實際出資金額之唯一證據，惟縱認被告所陳金額屬實，被告出資僅
    有九百九十萬元，扣除王松年、洪福源、余謀忠所出資（即插暗股）之部分外，
    亦僅有四百四十萬元，而被告以員工認股名義向員工募集之金額竟高達五百七十
    五萬元，遠超過其與證人涂龍罩、張簡茂森所約定之三百五十萬元。若此四百四
    十萬元部分係被告自己出資，則其所募得員工出資均未依約作為出資。若認被告
    所投資四百四十萬元均係其以員工認股金額支出，惟其以員工認股名義所募得之
    款項高達五百五十七萬元，亦未全數作為投資，而被告自己則分文未付，是被告
    以員工認股名義向員工募得五百七十五萬元後，並未依約將該款項作為員工認股
    而出資，足認被告係假藉員工認股名義向員工詐取金錢供己運用等情，資為論據
    。
四、訊據被告乙○○固供承向告訴人丙○○、丁○○、甲○○及證人李基法、劉芷芸
    、謝佳成等人以投資「歡樂唱」ＫＴＶ為由收取款項，亦曾向王松平、洪福源及
    余謀忠等人收取五百五十萬元之事實，惟否認有何詐欺取財犯行，辯稱伊向丁○○所收取之款項未達一百五十萬元，因以丁○○名義所參加之二會互助會所標得
    之會款，會首張梅珠及涂素珍倒會，並未將會款交給伊，所以丁○○實際所交付
    之款項應僅有八十四萬元，另伊亦未收到葉廷昌一百萬元，而伊所收取之款項，
    均已投資於「歡樂唱」ＫＴＶ，共投資一千餘萬元，無法分紅是因景氣不好等語
    。
五、經查：
  (一)被告係以投資「歡樂唱」ＫＴＶ為由，向告訴人丙○○、丁○○、甲○○及證人
    李基法、劉芷芸、謝佳成等人收取款項各情，業據告訴人丙○○、丁○○及甲○○於偵查（見偵卷第四二頁、七五頁反面、九六頁反面）、原審審理時（見原審
    卷第十七頁反面、十八頁、五六頁）指訴明確，另告訴人丁○○於原審審理時，
    亦陳明「交予被告現金八十萬元，剩下是開票，僅有一張票沒兌現」等語（見原
    審卷第五四頁），雖告訴人丁○○嗣後於原審審理時又陳稱「交現金八十八萬元
    ，會錢九十一萬元」一節（見原審卷第九七頁），此與被告所辯僅收告訴人丁○○八十四萬元之情，雙方所言數額尚非一致，然「歡樂唱」ＫＴＶ之成立，被告
    亦確有投資約九百九十萬元之事實，亦經證人涂龍罩（即該ＫＴＶ股東）於偵查
    (見偵卷第四八頁)及原審審理時（見原審卷第五五頁）到庭證述在卷，則衡諸常
    情，被告倘於向告訴人等人邀約投資之初，即有不法所有之詐騙意圖，理應於收
    款後供己花用，豈有再投資該店數百萬元之理，益徵被告當時向告訴人丙○○、
    丁○○、甲○○及證人李基法、劉芷芸、謝佳成等人收取款項，並無意圖為自己
    不法所有，而施用詐術之犯意甚明。
  (二)被告與證人涂龍罩約定員工認股投資額共三百五十萬元之事實，此有投資股東契
    約書第八條在卷可佐（見偵卷第二四頁），然被告向上開告訴人及證人收取超過
    三百五十萬元部分之投資款，應屬被告與該ＫＴＶ其他股東間，所為約定員工認
    股金額條款之民事契約問題，尚難逕以被告超收認股金一節，遽認被告收取投資
    款項之初，即係基於意圖自己不法所有之詐欺犯意，而有為施用詐術之舉，何況
    上開投資股東契約書中，亦並未約定，被告就員工認股金如有超收，將導致被告
    投資無效或其他契約法律效力等條款。
  (三)被告本身有無實際出資投資及其出資額若干？此部份被告說詞固與證人涂龍罩有
    所爭執，然被告於八十六年十月間，確係向人承租該店經營所需之土地與建物，
    並支付租金各二十五萬元、七萬三千元各情，亦有租賃契約書二份在卷為證（見
    原審卷第一０九至一一二頁），被告若意在詐騙投資款，何須大費周章先承租房
    地，又為裝潢該店、人事徵員等籌備該店營業之舉（見原審卷第七八至八一頁之
    業主資本帳頁明細），是縱令被告並未另行出資參與該店投資，亦難據以推論被
    告收取前開投資款即係本於詐欺不法犯意。
  (四)至於公訴人另認被告詐取證人葉廷昌一百萬元投資款部分，據葉員之母劉玉瓊於
    原審審理中所陳，其係透過張梅珠交給被告一百萬元一節（見原審卷第六五頁）
    ，但此情已為被告所否認在卷（見原審卷第六六頁），參以被告若有收取此部份
    投資款項，理應會同於告訴人丙○○等人，由被告出具合約書 (見偵卷第四、十
    一、二十、六三、六八頁)、收據 (見偵卷第五頁)、協議聲明書 (見偵卷第六頁
    )、本票 (見偵卷第七、十三、十九、二一、六九、七十頁)等憑證，然證人葉廷
    昌就此部分並未提出足以證明被告收受一百萬元投資款之事證，以供法院調查審
    認，足認被告所辯此部份為可採，公訴意旨有關被告詐取證人葉廷昌一百萬元投
    資款部分，自難證明被告犯罪，附此敘明。
  (五)綜上所述，「歡樂唱」ＫＴＶ確有成立開業營運，被告亦有投資該ＫＴＶ相當款
    項之實，則被告向告訴人等所稱投資入股一節應係事實，足證被告向告訴人丙○○、丁○○、甲○○及證人李基法、劉芷芸、謝佳成等人，以投資「歡樂唱」Ｋ
    ＴＶ為名收取款項，並非基於意圖為自己不法之所有，而有施用詐術之行為，自
    難以詐欺罪相繩。公訴人起訴所憑證據尚無法證明被告犯罪。此外，復查無其他
    積極證據足認被告有公訴人所指之詐欺取財犯行，既不能證明被告犯罪，自應為
    無罪之諭知。
六、被告向告訴人丙○○、丁○○、甲○○及證人李基法、劉芷芸、謝佳成，暨向案
    外人王松平、洪福源、余謀忠等人所收取該店之投資款項，如未全額用於投資該
    店，是否另涉侵占犯行？因此部份事實與起訴之詐欺情節，尚難認屬同一社會客
    觀事實，本院自不得變更起訴法條逕為審就，宜由檢察官另行偵查，附予敘明。
七、原審以不能証明被告詐欺犯罪，依法諭知無罪，核無不合。上訴人即檢察官循告
    訴人請求所提上訴意旨略以被告隱瞞員工入股金額僅為三百五十萬元之情，且取
    信告訴人之合約書載明被告係「歡樂唱」ＫＴＶ負責人，然被告實際僅為該店總
    經理，而非負責人（董事長），足見被告係以投資為餌，誘使告訴人出資，再將
    部分款項侵占，原判決顯有違誤云云。惟查被告本身依上述投資股東契約書第五
    條約定，至少為一千五百萬元，則被告縱如證人涂龍罩所言，僅出資九百九十萬
    元，仍未達其依約出資之下限，因而被告向告訴人等收取投資款，如有逾三百五
    十萬元情形，即屬被告本身股份範疇（如證人謝佳成逾偵查中亦陳明，其係投資
    在被告名額下，見偵卷第九六頁反面），亦無從憑此遽認被告於收款時即具詐欺
    取財犯意；又被告與證人涂龍罩本屬共同投資關係，雖其於店內職務各任總經理
    、董事長，但被告於立約當時仍屬三名共同出資人之一，且約定出資額與證人涂
    龍罩相同，則被告與告訴人間之合約書雖載明被告擔任負責人一節，然此係上開
    合約書用語未臻明確，亦難逕論被告即係本於詐騙所為，是上訴意旨所陳各情，
    亦不能證明被告有為詐欺取財犯行，原審判決被告無罪，並無不合，上訴人循告
    訴人請求仍執前詞，指摘原判決不當，為無理由，應予駁回。
據上論結，應依刑事訴訟法第三百六十八條，判決如主文。
本案經檢察官陳新慶到庭執行職務。
中    華    民    國      九十      年       三       月     十九   日
                              臺灣高等法院高雄分院刑事第六庭
                                  審判長法官  王憲義
                                        法官  陳啟造
                                        法官  張意聰
右正本證明與原本無異。
不得上訴。
                                      書記官  林慧美
中    華    民    國      九十      年       三       月    二十    日
                                                                 Ｊ


司法院資訊處製作；財團法人民間司法改革基金會備份。
